臺灣士林地方法院刑事裁定　　　　　　　　　　　　　　九十三年度聲判字第七號
　　聲　請　人
　　即 告 訴人　甲○○
　　代　理　人　林瑞富律師
　　被　　　告　乙○○
右列聲請人因告訴被告偽造文書案件，不服臺灣高等法院檢察署檢察長駁回再議之處
分（九十二年度上聲議字第四八０九號），聲請交付審判，本院裁定如左：
    主  文
聲請駁回。
    理  由
一、按告訴人不服上級法院檢察署檢察長或檢察總長認再議為無理由而駁回之處分者
    ，得於接受處分書後十日內委任律師提出理由狀，向該管第一審法院聲請交付審
    判。法院認為交付審判之聲請不合法或無理由者，應駁回之，刑事訴訟法第二百
    五十八條之一、第二百五十八條之三第二項前段分別定有明文。
二、本件聲請人即告訴人甲○○以被告乙○○涉犯偽造文書罪嫌，向臺灣士林地方法
    院檢察署檢察官提出告訴，經該檢察署檢察官以九十二年偵字第二０四二號為不
    起訴處分後，聲請人不服而聲請再議，經臺灣高等法院檢察署檢察長以九十二年
    度上聲議字第四八０九號處分書，以聲請再議為無理由而駁回。聲請人於九十三
    年一月二十日收受駁回再議處分書，而聲請人住所係設在基隆市，向本院為訴訟
    行為之在途期間為四日，是其向本院聲請交付審判之法定期間十日應於九十三年
    二月二日屆滿，聲請人係委任律師於九十三年一月二十八日向本院遞狀為聲請交
    付審判，依照前揭說明，其聲請程序合法，合先敘明。
三、聲請交付審判意旨略以：
  (一)關於九十一年三月十四日圓覺寺第六屆第四次管理委員會會議紀錄，第二案全文
    「案由：為寺務發展之需要，擬加入新信徒，提請審議。說明：新加入信徒顏厚
    財一○七位，除依管理章程第四條第一、二等項規定辦理，並依管理章程第十三
    條第六項規定，提請審查認定。決議：照案通過。並向主管機關備查。」係偽造
    文書：
    １、顏厚財等一○七位欲加入之新信徒，不具備管理章程第四條一項規定之實質
        要件。該一○七人中僅二十二位有感謝狀，並非捐款收據，且「感謝狀」未
        蓋圓覺寺印章，亦無任何經辦人蓋章，故該二十二人自不可能符合「加入為
        信徒」之要件。
    ２、另八五人符合所謂「對本寺重大貢獻，並合於政府所公布之信徒認定原則」
        應由被告舉證證明之。
    ３、告訴人係該屆管理委員會委員，關於新加入信徒顏厚財等一○七位之提案，
        雖於該次會議中當場指摘，惟圓覺寺的歷史從無一次加入一○七位人頭信徒
        之事，故當場所有委員無法有任何討論或表決，該「照案通過」之會議記錄
        係嗣後由被告乙○○與會議紀錄員丙○○共同偽造，並向內湖區公所報備，
        登載於公文書。
  (二)關於九十一年五月七日峰碧山圓覺寺九十一年度信徒大會會議紀錄「九、討論事
    項」第二案全文「案由：新加入信徒顏厚財等一○七人及異動信徒鄭江等十五人
    ，提請追認。說明：顏厚財等一○七人及鄭江等十五人，業經第六屆第四次管理
    委員會議，決議通過，並報經台北市政府內湖區公所北市民字第０九一三０六九
    三０００號函，核准備查在案。」，係屬偽造：
    １、九十一年三月十四日第六屆第四次管理委員會會議紀錄第二案既屬偽造，則
        於信徒大會紀錄追認該偽造之第二案紀錄，乃虛偽相承。
    ２、經比較信徒大會會議紀錄與管委會會議紀錄可知，於「案由」中明顯多出「
        及異動信徒鄭江等十五人」，「說明」中多出「及鄭江等十五人」，顯係偽
        造文書。
    ３、關於鄭江等十五名信徒異動部分，經丙○○作證承認係誤將此未經管理委員
        會討論之部分載入提案內容，惟不起訴處分書及再議處分書竟認「關於鄭江
        等十五人之除名，未經該寺第六屆第四次管理委員會審查，但既經信徒大會
        決議通過除名，尚與事理無違，自無生損害於公眾、或他人之情形」。
    ４、被告乙○○對增加人頭信徒一○七名，減少信徒鄭江等十五人兩事，完全知
        情，有九十一年三月八日峰碧山圓覺寺致內湖區公所「圓本管六字第九一０
        三０六號」函影本可證；倘被告不知情，則照案通過之決議顯係偽造之會議
        紀錄。
四、本院查：
  (一)按告訴人不服上級法院檢察署檢察長或檢察總長認再議為無理由而駁回之處分者
    ，得於接受處分書後十日內委任律師提出理由狀，向該管第一審法院聲請交付審
    判。法院認為交付審判之聲請不合法或無理由者，應駁回之。刑事訴訟法第二百
    五十八條之一、第二百五十八條之三第二項前段，分別定有明文。又向法院聲請
    交付審判，係新增對於「檢察官不起訴或緩起訴裁量權」制衡之一種外部監督機
    制，法院僅就檢察官所為不起訴或緩起訴之處分是否正確加以審查，以防止檢察
    機關濫權，法院並非檢察官之延伸，法院亦不負擔偵查之作為。依此立法精神，
    同法第二百五十八條第三項規定法院審查聲請交付審判案件時「得為必要之調查
    」，其調查證據之範圍，自應以偵查中曾顯現之證據為限；而同法第二百六十條
    對於不起訴處分已確定或緩起訴處分期滿未經撤銷因發現新事實新證據者得再行
    起訴之規定，其立法理由說明該條所謂不起訴處分已確定者，包括「聲請法院交
    付審判復經駁回者」之情形在內，是前述「得為必要之調查」，其調查證據範圍
    ，更應以偵查中曾顯現之證據為限，不得就告訴人新提出之證據再為調查，亦不
    得蒐集偵查卷以外之證據，否則，將與刑事訴訟法第二百六十條之再行起訴規定
    ，混淆不清，亦將使法院兼任檢察官而有回復「糾問制度」之虞；且法院裁定交
    付審判，即如同檢察官提起公訴使案件進入審判程序，是法院裁定交付審判之前
    提，必須偵查卷內所存證據已符合刑事訴訟法第二百五十一條第一項規定「足認
    被告有犯罪嫌疑」檢察官應提起公訴之情形，亦即該案件已經跨越起訴門檻，否
    則，縱或法院對於檢察官所認定之基礎事實有不同判斷，但如該案件仍須另行蒐
    證偵查始能判斷應否交付審判者，因交付審判審查制度並無如同再議救濟制度得
    為發回原檢察官續行偵查之設計，法院仍應依同法第二百五十八條之三第二項前
    段規定，以聲請無理由裁定駁回。
  (二)右開聲請交付審判理由之審酌：
    １、關於九十一年三月十四日圓覺寺第六屆第四次管理委員會會議紀錄之部分：
        按犯罪事實應依證據認定之，無證據不得推定其犯罪事實，刑事訴訟法第一
        百五十四條定有明文。又告訴人之告訴，係以使被告受刑事追訴為目的，是
        其陳述是否與事實相符，仍應調查其他証據以資審認（最高法院五十二年台
        上字第一三００號判例參照）。查被告乙○○於偵查中辯稱：上開新加入之
        一百零七位信徒均有符合章程規定之資格，且經管理委員會會議通過，再經
        信徒大會追認，並未有何偽造文書之情形等語，核與證人即峰碧山圓覺寺九
        十一年三月五日第六屆第四次管理委員會會議紀錄人丙○○（法名：釋理慧
        ）於偵查中證稱：「（有無在九十一年之第六屆第四次管理委員會擔任記錄
        ？）有。（當時會議中有無討論新加入信徒？）有，當時住持有說明新加入
        信徒之加入事由，而且在場委員也有信徒名冊，當時甲○○（即告訴人）也
        有在場。（甲○○當時對新加入信徒有無表示意見？）沒有」等語相符。再
        參以峰碧山圓覺寺九十一年五月七日修正前組織章程第四條第一項訂有：凡
        對本寺有重大貢獻，並合於政府所公佈之信徒認定原則，經管理委員會認定
        之事實，或一次捐獻需達新台幣二千元以上，得申請為本寺信徒等規定，是
        聲請人雖指稱新加入信徒僅二十二位有感謝狀，而感謝狀尚非組織章程內所
        稱之捐款收據，且被告亦未就其餘八五人之「對本寺有重大貢獻，並合於政
        府所公布之信徒認定原則」提出證明等情，惟是否具重大貢獻之方式加入信
        徒應屬管理委員會審查之權限，故該次管理委員會既就新加入信徒有討論且
        通過，則峰碧山圓覺寺以管理委員會之紀錄、信徒身分證影本及信徒名冊等
        ，送主管機關准予備查等情，尚難認被告有何使公務員登載不實之行為，又
        圓覺寺第六屆第四次管理委員會會議記錄確記載：「新加入信徒顏厚財等（
        一○七）位，除依管理章程第四條第一、二等項規定辦理，並依管理章程第
        十三條第六項規定，提請審查與認定。決議：照案通過。並向主管機關備查
        。」而聲請人亦為出席者之一，有該會議記錄足憑，是聲請人指稱管理委員
        會並未審查通過顏厚財等一○七位新信徒之加入及被告嗣後偽造該次會議紀
        錄云云，應非屬實。
    ２、關於九十一年五月七日峰碧山圓覺寺九十一年度信徒大會會議紀錄之部分：
      (1)查上開新加入之一○七位信徒均有符合章程規定之資格，且經管理委員會會
        議通過，已如前述，次查被告確於峰碧山圓覺寺九十一年度信徒大會中有提
        案追認該一○七位信徒之加入，當場無信徒表示異議而予追認，尚難認被告
        有何偽造文書之犯行。
      (2)另查被告乙○○於偵查中辯稱：鄭江等十五人信徒係因死亡或同意放棄信徒
        資格或連續二次未參加信徒大會視為退會等事由異動，完全依章程及相關規
        定來辦理，並無須經由管理委員會決議，而該次管理委員會亦未討論，而上
        開異動並已檢送相關文件予主管機關備查登記，嗣於五月信徒大會提案追認
        ，而當時信徒大會會議中此提案說明中，提及業經第六屆第四次管理委員會
        會議決議通過載有該異動經管理委員會討論通過等情，應是記錄人疏失而為
        此記載，伊事前不知情等語，核與證人即峰碧山圓覺寺九十一年度信徒大會
        會議記錄人丙○○於偵查中證稱：「（該管理委員會會議中有無討論另十五
        名異動信徒之情形？）無。（有無在同年五月，九十一年度信徒大會擔任會
        議記錄？）有。（信徒十五名異動資料如何得知？）因為當時這十五位信徒
        異動是我親自去區公所辦理，所以我才順便將此資料打進去，但我不知為何
        會發生問題。（被告何時得知此事？）住持是等到出庭後才知道，他完全不
        曉得這誤寫之情形。」等語相符，是此部分係丙○○誤將未經管理委員會討
        論之異動十五名信徒部分載入提案內容。
      (3)又證人即臺北市內湖區公所民政課課員謝孟琪到庭證稱：峰碧山圓覺寺九十
        一年度信徒大會伊有到場列席，信徒異動確實經過大會追認，且圓覺寺新增
        及除名信徒之異動登記所需文件均已齊備，並已存查在案等語，再參以峰碧
        山圓覺寺九十一年五月七日修正前組織章程第五條、第八條規定可知，信徒
        大會係該寺最高之權利機構，有同意或追認管理委員會之決議事項及重要事
        項，是圓覺寺管理委員會雖有審查信徒除名事項之職權，然仍需經信徒大會
        追認，是鄭江等十五名信徒之除名雖未經管理委員會審查，惟既經信徒大會
        決議通過除名，尚與事實無違，又按偽造私文書罪，以致生損害於公眾或他
        人為構成要件，刑法第二百十條規定甚明。本件遭除名之鄭江等十五名信徒
        ，其中鄭江、李尚富部分為死亡後遭除名之信徒，此有死亡證明書影本二紙
        在卷可查，林清油等八位信徒為自願放棄信徒資格而遭除名，此有信徒自願
        放棄資格聲明書八紙在卷可查，曹楊尾等五位信徒係信徒大會二次通知未到
        而遭除名，此有送達回證五份在卷可查，故峰碧山圓覺寺該十五名信徒異動
        之情事，均有依據之事由，雖該次信徒大會之會議記錄確有誤載，然該誤寫
        之處未有何致生損害於公眾或他人，故難以此遽認被告偽造文書。
五、綜上所述，原不起訴處分書及聲請再議處分書既已詳予調查偵查卷內所存證據，
    並敘明所憑證據及判斷理由，既無積極證據證明被告乙○○涉有聲請人所指訴之
    偽造文書犯行，尚難以聲請人之片面指訴，遽認被告涉有本件犯行；且原處分所
    載證據取捨及事實認定之理由，尚無違背經驗法則或論理法則之情事，是原檢察
    官及臺灣高等法院檢察署檢察長以被告犯罪嫌疑不足，分別予以不起訴處分及駁
    回再議之聲請，並無不當。本件聲請交付審判意旨仍執陳詞，對於原處分漫加指
    摘求予審判，顯無理由，應予駁回。另聲請人於聲請交付審判狀內記載，追加被
    告丙○○聲請交付審判，於法無據，併予駁回。
六、依刑事訴訟法第二百五十八條之三第二項前段，裁定如主文。
中        華        民        國    九十三  年      三    月     九     日
                                    審判長法  官  林  秀  鳳
                                          法  官  許  碧  惠
                                          法  官  周  明  鴻
右正本證明與原本無異。
本件不得抗告。
                                         書記官  丁  梅  芬
中        華        民        國    九十三  年      三    月    十五    日
